【裁判字號】    90,上訴,554
【裁判日期】    900110
【裁判案由】    偽造有價證券等
【裁判全文】
臺灣高等法院刑事判決                              九十年度上訴字第五五四號
    上  訴  人  臺灣板橋地方法院檢察署檢察官
    被      告  甲○○
    指定辯護人  本院公設辯護人
右上訴人因被告偽造有價證券等案件，不服臺灣板橋地方法院八十九年度訴字第九八
九號，中華民國九十年一月十日第一審判決（起訴案號：臺灣板橋地方法院檢察署八
十九年度偵緝字第五五七、五五八號），提起上訴，本院判決如左：
    主      文
原判決撤銷。
甲○○行使偽造私文書，足以生損害於他人，處有期徒刑伍月，如易科罰金，以佰
元折算壹日。偽造丙○○之署押壹枚沒收。
    事      實
一、甲○○明知其因興建房屋向他人借款、賭博及參加互助會而負債累累，另他人積
    欠其之債務亦無能力清償，為先借得款項以償還積欠他人之債務，先於民國八十
    七年一月間，在臺北縣三峽鎮○○街三巷一號二樓乙○○○住處，向乙○○○借
    款新臺幣（下同）四十萬元，約定以月息二分計算利息，期限二個月，乙○○○
    如數交付借款予甲○○，甲○○均按期給付利息；嗣於八十七年三月十日，為再
    向乙○○○借款一百一十萬元，遂利用其夫丙○○將所聲請之支票簿、印鑑章均
    交由甲○○，授權甲○○簽發支票供操持家中財務使用之機會，偽造丙○○署押
    而以丙○○名義簽發金額一百五十萬元（即原所借得四十萬元及欲再借貸一百一
    十萬元之總額）、到期日八十七年九月十日、票號ＴＨ０五六四八六號、未載明
    發票日而屬無效本票之私文書一紙，並盜用丙○○前交付保管之印章，於發票人
    欄盜蓋丙○○之印文，足以生損害於丙○○，連同丙○○所有足以擔保該借款債
    權價值之坐落於臺北縣三峽鎮○○○段十三添小段一００之三二地號及同小段一
    ００之三四地號土地所有權狀與臺北縣三峽鎮○○路十一之五號建物所有權狀（
    後二筆權狀起訴漏未載明）為擔保，交付乙○○○而持以行使，亦足以生損害於
    丙○○及乙○○○，乙○○○遂再出借一百一十萬元予甲○○，嗣因甲○○屆期
    未清償且逃匿無蹤，乙○○○始查得上情。
二、案經乙○○○訴由臺灣板橋地方法院檢察署檢察官偵查起訴。
    理      由
壹、告訴人乙○○○部份：
一、訊之被告甲○○，固坦承以丙○○名義並使用丙○○之印章，簽發金額一百五十
    萬元、到期日八十七年九月十日、票號ＴＨ０五六四八六號、但未載明發票日本
    票之行為，然辯稱該印章係其夫丙○○連同支票委託其保管使用云云。惟查，被
    告確有以丙○○名義簽發右揭未載發票日期而屬無效票據之本票乙紙，持以交付
    告訴人乙○○○借款之事實，除據被告迭於偵查、原審及本院自白在卷，並經告
    訴人乙○○○於偵查、原審及本院調查時指訴明確，且有該紙文書影本在卷可稽
    ；次查，被告簽發右揭無效票據文書之前，制作名義人丙○○均不知情，直至被
    告因負債逃匿之後，丙○○始查得此事實，業據證人丙○○於原審及本院調查時
    到庭證述明確，雖被告辯稱該印章乃其夫即丙○○交付保管，且證人丙○○於本
    院調查時亦證稱平日即連同支票交由被告保管無訛，然查，被告縱受丙○○委託
    而持有丙○○之支票及印章，並以丙○○名義簽發支票，然其所獲授權範圍當僅
    止於簽發支票，而被告本件則係持丙○○之印章並以丙○○名義制作本票，顯業
    已逾越丙○○之授權範圍，殆無疑義；末查，被告以丙○○名義簽發之本票，雖
    該本票因未載發票日而有未記載本票應記載事項致成為無效票據，然核其性質，
    仍具有證明債權債務關係存在之性質，核屬私文書之性質，被告未經丙○○授權
    而簽發，繼而持以交付告訴人乙○○○資為借款之憑證，是其偽造並行使該私文
    書之行為，確足以生損害於丙○○及乙○○○，至屬灼然。綜上事證，被告所為
    辯解，並不足援為有利於被告認定之依據，被告右揭犯罪行為，已經證明，應依
    法論科。
二、核被告右揭行為，係犯刑法第二百十六條、第二百十條行使偽造私文書罪，被告
    盜用印文與偽造署押之行為，為偽造文書行為之一部，而偽造私文書之低度行為
    則為行使偽造文書之高度行為所吸收，均不論其罪責。公訴意旨雖認被告該部份
    行為係犯刑法第二百零一條第一項偽造有價證券罪嫌；然按票據法第十一條第一
    項規定，欠缺本法所規定票據上應記載事項之一者，其票據無效；同法第一百二
    十條規定，本票應記載發票年、月、日，是苟本票未載明發票年、月、日時，則
    該本票屬無效之票據，經查被告所簽發本票，並無發票年、月、日之記載（見臺
    灣板橋地方法院檢署八十七年度偵字第一五三六九號偵查卷第六頁），揆諸前開
    說明，系爭本票要屬無效之票據，既非屬有效之票據，當非屬有價證券，且刑法
    第二百零一條第一項復未規定處罰未遂犯，是被告此部分之行為，尚不構成偽造
    有價證券罪責，諻論構成行使有價證券罪，但該無效之本票具有民事上債權之效
    力證明，仍具有私文書之性質，該部份之起訴法條應予變更。至公訴人雖另認被
    告向乙○○○借款一百五十萬元，涉有詐欺罪嫌云云；但查，被告向乙○○○借
    款四十萬元時，約定月息二分期限二個月，被告均有按時給付該利息款，嗣屆期
    被告再持上開之土地暨建物交付乙○○○為擔保，所再借得之一百一十萬元連同
    前借四十萬元，始簽發右揭未載發票日期金額一百五十萬元之本票交付告訴人，
    告訴人既係延續先前與被告間借貸關係而借款予被告，則其於交付一百一十萬元
    之時，衡諸事理，對於被告之經濟狀況當有相當程度之瞭解，況被告所交付之票
    據並非支票，復非載有擔當付款人之本票，屆期仍需向發票人提示承兌，在請求
    給付之實際過程而言，與一般由借貸人所書具之憑證並無何差異，是否應允借款
    ，仍需賴貸與人判斷借款者日後有無清償之可能，況據告訴人乙○○○於原審到
    庭陳稱，其係因信任被告之母與權狀置放其處始借款予被告等語（原審八十九年
    九月二十日訊問筆錄），是顯見告訴人並非因信賴被告所交付之無效票據，始陷
    於錯誤而為一百一十萬元之交付，且被告亦未因交付該無效票據，而使原已存在
    四十萬元之債務發生免除之結果，又告訴人雖於借款之後，將原交付告訴人保管
    之所有權狀取回，並於八十七年五月二十八日設定抵押權予案外人曾春林，然該
    所有權狀既係被告於八十七年三月十日交付予告訴人，告訴人遲至八十七年五月
    二十八日仍未辦理抵押權登記，足徵其係以持有該所有權狀為擔保債權之方法，
    而苟被告於八十七年三月十日借款之初即有取回設定抵押權予曾春林之意圖及必
    要性，其當無於逾二個半月期間後，始行取回之可能，況該所有權狀於設定完成
    後，亦確交還告訴人保管，是則尚難因被告嗣後將所有權狀取回並將標的物設定
    抵押權予他人，遽行推測被告於借款之初，即具有不法所有之意圖，綜上理由，
    被告於借款之時所涉詐欺罪嫌行為，尚屬不能證明，惟因依公訴意旨認與右揭有
    罪行為部份，具有裁判上一罪之關係，該未能證明犯罪部份，爰不另為無罪之諭
    知。
貳、告訴人丁○○○、蘇賴仁蔥、戊○○部份：
一、公訴意旨另以：被告甲○○為償還積欠他人之債務，遂於八十七年四、五月間，
    持丙○○所簽發之支票連續向丁○○○借款，並佯稱願給付按月息一分五計算之
    利息，使丁○○○因而借款達五百一十七萬元，又於八十七年五月間先後持丙○○名義簽發之支票向蘇賴仁蔥、戊○○各借款五十五萬元，約定由蘇賴仁蔥、戊○○各簽發面額五十五萬元之支票，供甲○○持以清償對他人之債務，支票屆期
    時即由甲○○將款項匯入蘇賴仁蔥、戊○○之帳戶，嗣上開二紙支票屆期時，甲○○無錢未將約定款項匯入蘇賴仁蔥、戊○○之帳戶，所交付予戊○○及蘇賴仁
    蔥之支票均遭退票，因認被告該部份行為，亦涉有詐欺罪嫌。
二、訊之被告甲○○，堅決否認有何向告訴人丁○○○、蘇賴仁蔥、戊○○詐欺取財
    之意圖，辯稱，積欠告訴人丁○○○之借款係長期累積，並非係晚近向告訴人丁○○○借用，且之前有債權轉讓予告訴人丁○○○，並未有詐欺，且該等支票均
    係一個人後來換票供作之前借款本金及利息之證明，並非以該等支票向告訴人丁○○○詐欺借款，另伊係向告訴人戊○○、蘇賴仁蔥借票，並非係借款，況告訴
    人戊○○、蘇賴仁蔥之支票並未兌現，並無詐欺告訴人戊○○、蘇賴仁蔥之行為
    等語。
三、公訴人認被告涉有右揭連續詐欺罪嫌，無非係以告訴人丁○○○、戊○○、蘇賴
    仁蔥之指述，並有被告向告訴人丁○○○、戊○○、蘇賴仁蔥借款時所交付之支
    票在卷為依據。惟按事實之認定，應憑證據，如未能發現相當證據，或證據不足
    以證明，自不能以推測或擬制之方法，以為裁判基礎；又所謂認定犯罪事實之證
    據，係指足以認定被告確有犯罪行為之積極證據而言，而認定犯罪事實所憑之證
    據，雖不以直接證據為限，間接證據亦包括在內，然而無論直接或間接證據，其
    為訴訟上之證明，須於通常一般人均不致有所懷疑，而得確信其為真實之程度，
    始得據之為有罪之認定，倘其證明尚未達到此一程度，而有合理懷疑存在時，事
    實審復已就其心證上理由予以闡述，敘明其如何無從為有罪之確信，因而為無罪
    之判決，尚不得任意指為違法，又告訴人之告訴，係以使被告受刑事訴追為目的
    ，是其陳述是否與事實相符，仍應調查其他證據以資審認。經查：
    (一)據告訴人丁○○○於原審調查時到庭指稱，伊自八十三、四年即與被告有金錢
      借貸往來，開始均有借有還，在此之前有以房地為被告貸款二百萬元，被告有
      付到八十七年四月後即未再付息，另外借予被告二百五十萬元，被告於八十七
      年五、六月間即共簽發五百零七萬元之支票六紙等語（見原審八十九年九月二
      十日訊問筆錄），顯見被告與告訴人丁○○○向來即有金錢借貸往來；次查，
      該等之債權既均係於八十七年四、五月之前所發生，且被告對案外人周志梅亦
      有五百八十四萬多元之債權，於八十五年間即與告訴人丁○○○約定由丁○○○收取該債權，用以抵銷被告之債務，此亦為告訴人丁○○○指明在卷（見原
      審同上訊問筆錄），雖被告就此所為轉讓該債權予告訴人丁○○○之辯解為丁○○○所否認，惟此並不影響告訴人丁○○○知悉被告確對周志梅有五百多萬
      元之債權，且丁○○○亦供明確有向周志梅要債之事實，顯見告訴人丁○○○
      借貸予被告，並非被告有以任何詐術使之陷於錯誤所致；再查，被告與告訴人
      丁○○○間之借貸向來均有借有還已久，且告訴人丁○○○於被告無清償之資
      力，仍繼續借予被告金錢（見前開原審訊問筆錄），益足徵告訴人丁○○○係
      基於往來之情誼而借款予被告，並非受被告詐欺行為所致。
    (二)被告確係於八十七年五月間先後向告訴人戊○○、蘇賴仁蔥各借五十萬元之支
      票乙紙，言明屆期由被告將票款匯入告訴人戊○○、蘇賴仁蔥之帳戶內，且交
      付告訴人戊○○、蘇賴仁蔥以丙○○名義簽發五十萬元之支票各乙紙，而告訴
      人戊○○、蘇賴仁蔥交付被告之二紙支票，因被告未將現款匯入告訴人戊○○
      、蘇賴仁蔥之帳戶內，致未能兌現等情，業據被告及告訴人戊○○、蘇賴仁蔥
      於原審分別陳述明確（見原審八十九年九月二十日訊問筆錄），顯見被告並非
      係以丙○○名義之支票向告訴人戊○○、蘇賴仁蔥詐借支票款各五十萬元，而
      僅係向告訴人戊○○、蘇賴仁蔥借票（偵字第二五八四五號卷第四十二頁反面
      ），票期屆至再由被告將票款匯入告訴人之帳戶內，但因被告於該票期屆至，
      並未匯入致該等支票未能兌現，被告既非向告訴人戊○○、蘇賴仁蔥借用系爭
      之支票款（即各五十萬元），而僅約定借予被告之支票屆期時，應由被告將支
      票款匯入告訴人戊○○、蘇賴仁蔥之帳戶，俾免造成退票而留下不良之紀錄，
      ，顯見被告並未施用詐術，致使告訴人戊○○、蘇賴仁蔥陷入錯誤而交付財物
      予被告，告訴人戊○○、蘇賴仁蔥亦未因之受有損失，此應純屬民事上糾葛，
      核與詐欺罪之要件尚屬有間。
    綜右理由，公訴人認被告另向告訴人丁○○○、戊○○、蘇賴蔥仁詐欺取財行為
    ，所引證據均不足援為不利於被告認定之依據，此外復無其他證據足為被告確有
    該部份犯罪行為之佐證，應認被告所涉嫌向告訴人丁○○○、戊○○、蘇賴蔥仁
    詐欺行為，尚屬不能證明，惟因依公訴意旨以該部份與右揭有罪行為部份具有裁
    判上一罪之關係，該部份爰爰不另為無罪之諭知。
、原審法院經審理結果，對被告為論罪科刑之判決，固非全屬無見。惟查，被告於
    右揭具有私文書性質之無效本票上所蓋用之丙○○印文，確係持丙○○先前連同
    支票交付被告保管之印章盜用而得，業據證人丙○○於本院調查時到庭證述明確
    ，該印文既係盜用而得，即非偽造，原審併依刑法第二百十九條諭知沒收，即屬
    違法，又被告行為後，刑法第四十一條業經之法院修正，於刑法第四十一條第一
    項規定：「犯最重本刑為五年以下有期徒刑，而受六月以下有期徒刑或拘役之宣
    告，因身體、教育、職業或家庭之關係或因其他正當事由，執行顯有困難者，得
    以一元以上三元以下折算一日，易科罰金。但確因不執行所宣告之刑，難收矯正
    之效或難以維持法秩序者，不在此限。」，經總統於九十年一月十日公布，並自
    同年月十二日起施行，原審對被告諭知六個月以下有期徒刑，未及予以比較，適
    用較有利於被告之修正後刑法第四十一條第一項前段對被告為易科罰金標準之諭
    知，亦有未合。檢察官以被告持無效票據向告訴人借款，是否構成詐欺，原審未
    予論及，且原審未依修正後刑法第四十一條第一項前段規定，對被告為易科罰金
    標準之諭知，亦有未合，而提起上訴；惟查，被告雖持無效票據向告訴人乙○○○借款，然依右揭論述（理由壹─二），並不足以證明被告當時確具有施用詐術
    而使告訴人乙○○○陷於錯誤並為財物交付之行為，是公訴人執此指摘原審判決
    不當，尚非有據，然另關於適用刑法第四十一條第一項前段為易科罰金標準諭知
    部份，則為有理由，且原審判決關於就印文沒收部份既有上開可議，自應由本院
    將原審判決撤銷並予以改判。爰審酌被告品行、生活狀況、智識程度、犯罪動機
    、目的、手段、所生之損害，及犯罪後態度等一切情狀，量處如主文第二項所示
    之刑，並諭知易科罰金之折算標準。被告以丙○○名義所偽造具有私文書性質無
    效本票，雖業已因行使而交付告訴人乙○○○，然其上所偽造丙○○署押一枚，
    仍應依刑法第二百十九條規定，宣告沒收之。
據上論斷，應依刑事訴訟法第三百六十九條第一項前段、第三百六十四條、第二百九
十九條第一項前段、第三百條，刑法第二百十六條、第二百十條、第二百十九條、第
二條第一項前段、第四十一條第一項前段，罰金罰鍰提高標準條例第二條判決如主文
。
本案經檢察官呂光華到庭執行職務
中    華    民    國       九十       年      四      月       四       日
                            臺灣高等法院刑事第二十五庭
                                審判長法  官  許  國  宏
                                      法  官  洪  光  燦
                                      法  官  林  勤  純
右正本證明與原本無異
如不服本判決應於收受送達後十日內向本院提出上訴書狀，未附理由時應於提起上訴
後十日內補具上訴理由書狀（均應按他造人數提出繕本）
                                      書記官  葉  瑩  庭
中    華    民    國       九十       年      四      月       四       日
附錄本件論罪科刑法條全文：
刑法第二百十六條
行使第二百十條至第二百十五條之文書者，依偽造、變造文書或登載不實事項或使登
載不實事項之規定處斷。
刑法第二百十條
偽造、變造私文書，足以生損害於公眾或他人者，處五年以下有期徒刑。


司法院資訊處製作；財團法人民間司法改革基金會備份。
